臺灣高雄地方法院民事判決　　　　　　 94年度重訴字第310號
原　　　告　乙○○
訴訟代理人　王錦堂律師
　　　　　　王炯棻律師
上　一　人
複　代理人　黃永隆律師
被　　　告　甲○○
訴訟代理人　黃進祥律師
　　　　　　江順雄律師
　　　　　　黃建雄律師
　　　　　　楊昌禧律師
上列當事人間請求清償借款事件，本院於民國96年1 月24日言詞
辯論終結，判決如下：
    主      文
原告之訴駁回。
訴訟費用由原告負擔。
    事實及理由
一、原告起訴主張：被告於民國87年10月18日、11月21日、12月
    11日及88年2 月17日，分別向原告借款新臺幣（下同）500
    萬元，共計2,000 萬元（下稱系爭款項），作為向訴外人僑
    程企業股份有限公司（下稱僑程公司）購買坐落高雄縣鳥松
    鄉○○段181 地號土地及其上同段178 建號即門牌號碼高雄
    縣鳥松鄉○○路200 巷14號房屋（下稱系爭房地）之價金。
    原告係將個人存款匯入其所經營之訴外人群禾貿易有限公司
    （下稱群禾公司）支票存款帳戶內，再代被告交付僑程公司
    以群禾公司為發票人、發票日為87年10月20日、11月24日、
    12月15日及88年2 月20日、面額各500 萬元之支票4 紙（下
    稱系爭支票），均已兌領完畢，被告並書立借據4 紙（下稱
    系爭借據）交付原告收執。詎被告借款後，屢經原告口頭催
    討，並於94年7 月21日以存證信函限期被告於1 個月內清償
    ，惟被告均置之不理，則原告自得依消費借貸之法律關係，
    請求被告清償系爭款項。又如兩造間並無消費借貸關係存在
    ，則被告係無法律上之原因而受有系爭房地所有權之利益，
    致原告受有損害，原告亦得依不當得利之法律關係，請求被
    告返還該利益即2,000 萬元，爰依消費借貸之法律關係，先
    位聲明求為判決：被告應給付原告2,000 萬元，及其中各50
    0 萬元分別自87年10月21日、11月24日、12月15日及88年2
    月20日起，均至清償日止，按年息5%計算之利息；另依不當
    得利之法律關係，備位聲明求為判決：被告應給付原告2,00
    0 萬元，及自追加起訴狀繕本送達翌日即95年4 月4 日起至
    清償日止，按年息5%計算之利息。
二、被告則以：系爭房地係訴外人即原告之兄劉廷烈於追求被告
    時所贈與，因劉廷烈為群禾公司之實際負責人，方以該公司
    名義簽發系爭支票支付系爭房地之價金，嗣因被告對劉廷烈
    提出通姦告訴，原告始持偽造之系爭借據提起本件訴訟，故
    被告並未向原告借貸系爭款項，亦無不當得利可言，原告自
    無權請求返還等語置辯，求為判決：如主文所示。
三、兩造不爭執之事實：
  (一)被告與僑程公司簽約購買系爭房地之總價金2,500 萬元，係
    以群禾公司簽發之系爭支票、88年3 月31日簽發面額450 萬
    元之支票1 紙及50萬元現金付款，且上開支票均已兌現完畢
    。
  (二)系爭房地於87年12月11日經設定登記以原告為抵押權人，擔
    保金額3,000 萬元之抵押權（下稱系爭抵押權），嗣原告於
    89年5 月4 日出具債務清償證明書，記載被告所欠3,000 萬
    元之債務已清償等語，申請辦理塗銷系爭抵押權，而於89年
    5 月5 日登記完畢，其登記原因為「清償」。
  (三)系爭房地之87年12月10日所有權移轉登記申請書及抵押權登
    記申請書上所蓋「甲○○」之印文均為印鑑章，惟均與系爭
    借據上「甲○○」之印文不符。
  (四)原告於94年7 月21日以高雄69支局第334 號存證信函催告被
    告於1 個月內返還2,000 萬元借款，被告於同年月22日收受
    送達。
  (五)原告為群禾公司之登記負責人。
  (六)系爭支票上之字跡均為劉廷烈所書寫。
四、本件經兩造協議簡化爭點為：(一)系爭房地是否係由原告借款
    與被告所購買？系爭借據及系爭抵押權設定登記是否真正？
    原告得否請求被告返還系爭款項？(二)原告得否請求被告返還
    不當得利2,000 萬元？
五、系爭房地是否係由原告借款與被告所購買？系爭借據及系爭
    抵押權設定登記是否真正？原告得否請求被告返還系爭款項
    ？
  (一)按當事人主張有利於己之事實者，就其事實有舉證之責任，
    民事訴訟法第277 條前段定有明文，故主張法律關係存在之
    當事人，應就發生該法律關係所須具備之特別要件事實負舉
    證責任。次按稱消費借貸者，謂當事人一方移轉金錢或其他
    代替物之所有權於他方，而約定他方以種類、品質、數量相
    同之物返還之契約，民法第474 條第1 項亦有明文。是以，
    消費借貸契約之成立，須以雙方當事人間之借貸合意及金錢
    交付為要件。本件原告主張對被告有2,000 萬元之借款債權
    ，惟為被告所否認，則揆諸前揭說明，原告自應就兩造間有
    借貸合意及金錢交付之事實負舉證責任。如原告無法舉證證
    明，即應受敗訴判決之不利益。
  (二)經查，被告所有系爭房地之價金係由劉廷烈以系爭支票及另
    紙面額450 萬元支票、50萬元現金所交付等情，為兩造所不
    爭執（見本院卷第256 頁），復有系爭支票影本4 紙、僑程
    公司函及不動產買賣契約書各1 份在卷可稽（見本院卷第6
    、7 、184 、319 、320 頁），固徵系爭房地係以群禾公司
    之名義支付買賣價金，而非被告自行出資購買而來。惟以自
    己名義購買不動產而由他人代付價金之原因甚多，諸如借貸
    、贈與、信託、償債等，均有可能，自不得以被告並未自付
    買賣價金一節，遽認系爭房地係被告向他人借款購買而來。
  (三)原告固主張被告於87年8 、9 月間向原告借款2,000 萬元，
    由劉廷烈以群禾公司名義簽發系爭支票交付僑程公司作為系
    爭房地之價金，再由原告以個人存款匯入群禾公司支票存款
    帳戶內供僑程公司兌領，被告則書立系爭借據交付原告收執
    ，並設定系爭抵押權與原告等語。惟查：
  1.原告就兩造曾於87年8 、9 月間達成借貸合意之事實，僅以
    系爭借據為憑，惟為被告所否認，則原告自應舉證證明系爭
    借據為真正。而系爭借據4 紙固記載被告向原告各借貸500
    萬元等語，並蓋用「甲○○」之印文（見本院卷第6 、7 頁
    ），然經本院調取被告於中國國際商業銀行三民分行、第一
    商業銀行高雄分行、臺灣銀行中庄分行、臺灣銀行新興分行
    、彰化銀行高雄分行、日盛國際商業銀行前金分行、華僑商
    業銀行新興分行、高雄銀行七賢分行、中華郵政股份有限公
    司、陽信商業銀行青年分行及國泰世華商業銀行南高雄分行
    等金融機構開戶時所留存印鑑卡，相互比對之結果，均明顯
    與系爭借據上之印文不符，此有前揭金融機構函附之印鑑卡
    各1 份在卷可稽（見本院卷第199 至214 、226 至229 、26
    3 、264 頁），如此自不足以證明系爭借據上之印文係被告
    所有。況且原告主張被告借貸之金額高達2,000 萬元，如兩
    造有意書立借據作為憑據，衡情即應由被告親自簽名、捺印
    或蓋用印鑑章，以昭慎重及真實，惟觀諸系爭借據上之文字
    均係以打字為之，而無從據以判斷係由被告親筆書寫、簽名
    、捺印或蓋印，此顯與常理有違。則原告主張系爭借據均為
    真正，執此證明被告向原告借貸系爭款項，尚難採信。
  2.系爭房地於87年12月11日經設定登記系爭抵押權一節，有土
    地登記申請書及土地建築改良物設定契約書各1 份在卷可稽
    （見本院卷第86至89頁），固堪認定。惟系爭抵押權所擔保
    之債權金額為3,000 萬元，顯與原告主張之借款金額不符，
    自難據此證明系爭抵押權所擔保之債權即為系爭消費借貸債
    權。雖原告主張其係以本金加計依當時銀行利率即年息百分
    之七點多計算5 年之利息，始設定較高之擔保金額等語（見
    本院卷第354 頁），然原告自承其並未與被告約定清償日及
    利息等語（見本院卷第353 頁），如此兩造自不可能於設定
    抵押權時，約定將5 年內所生之利息一併計入擔保金額。又
    縱兩造有意約定系爭抵押權之擔保效力及於利息、遲延利息
    或違約金，自得將其利率及計收標準記載於土地建築改良物
    抵押權設定契約書上之「利息」、「遲延利息」及「違約金
    」等欄位內，而無換算利息金額計入本金之必要。況且以本
    金2,000 萬元、年息7%計算5 年之利息為700 萬元（計算式
    ：20,000,000×7%×5=7,000,000） ，則系爭抵押權之擔保
    金額應僅為2,700 萬元，而非3,000 萬元，益徵原告主張兩
    造曾合意設定系爭抵押權擔保系爭款項之清償等語，尚與事
    實不符，無法採信。況且系爭抵押權業經原告出具清償證明
    而塗銷，業如前述，是以，原告依系爭抵押權之設定登記，
    主張兩造間有借貸關係存在，自非可採。
  3.群禾公司之支票存款帳戶分別於87年10月19日匯入4 筆款項
    共計500 萬元，於87年11月24日、12月14日及88年2 月11日
    分別匯入520 萬元、5,020,142 元及500 萬元，以供僑程公
    司兌現系爭支票一節，有支票存款客戶往來對帳單2 份在卷
    可稽（見本院卷第150 至153 頁），固堪信為真實。惟上開
    對帳單僅記載匯款日期及金額，而無匯款人之資料，且經本
    院分別函詢匯款銀行即聯邦商業銀行苓雅分行及高雄分行之
    結果，苓雅分行係函覆無法查得87年10月19日之匯款人資料
    等語（見本院卷第187 頁）；另高雄分行函覆87年11月24日
    及88年2 月11日之款項均係由群禾公司及原告所匯入，至87
    年12月14日之款項則係由群禾公司所匯入等語（見本院卷第
    198 頁），則就87年10月19日及群禾公司之匯款部分，自不
    足以證明係原告以個人存款所匯入。再者，原告自承其個人
    之帳戶與群禾公司之帳戶相通等語（見本院卷第354 頁），
    則縱依前揭苓雅分行函覆意旨認部分金額係由原告個人帳戶
    匯入群禾公司之支票存款帳戶，仍難據此證明該等款項係原
    告個人所有，亦即無法證明原告有給付2,000 萬元與僑程公
    司作為系爭房地之買賣價金。復參以前揭匯款日期與系爭支
    票兌現日期均為同日、前1 日或數日，如兩造間確有借貸關
    係存在，且原告當時已有2,000 萬元之資金可運用，則原告
    理應逕行匯款與僑程公司或被告，藉以彰顯原告對被告之借
    款債權，惟原告竟先匯入群禾公司之支票存款帳戶後，再由
    群禾公司簽發支票供僑程公司兌領，且未要求被告提出明確
    之借款憑據，顯與一般常情有悖。況且，縱認原告支付2,00
    0 萬元一節屬實，因代他人給付款項之原因甚多，業如前述
    ，自難據此推認原告係依兩造間之借貸契約而為給付。是以
    ，原告主張其有以個人存款交付借款金額等語，亦非可採。
  (三)綜上，原告無法證明兩造間有借貸合意及金錢交付之事實，
    則揆諸前揭說明，原告依消費借貸之法律關係請求被告返還
    系爭款項，自屬無據。
六、原告得否請求被告返還不當得利2,000 萬元？
  (一)按無法律上之原因而受利益，致他人受損害者，應返還其利
    益，民法第179 條前段定有明文。又非債清償之不當得利返
    還請求權，以債務不存在為其成立要件之一，主張此項請求
    權成立之原告，應就債務不存在之事實負舉證之責任，最高
    法院著有28年上字第1739號判例可資參照。是以，不當得利
    返還請求權之成立，係以他人無法律上之原因而受利益致自
    己受有損害為要件，故原告主張其有此項請求權，自應就被
    告無法律上之原因而受利益致原告受有損害之事實，負舉證
    責任。
  (二)經查，為他人代付買賣價金之原因甚多，業如前述，則原告
    主張如兩造間無借貸關係存在，被告即屬無法律上之原因而
    受有利益等語，尚乏依據。又原告無法舉證證明其有支付系
    爭房地價金中之2,000 萬元，亦如前述，自不足以證明原告
    確有因被告取得系爭房地之所有權而受有損害。則揆諸前揭
    說明，原告依不當得利之法律關係，請求被告返還系爭款項
    ，自屬無據。
七、綜上所述，原告先位聲明依消費借貸之法律關係，請求被告
    給付2,000 萬元，及其中各500 萬元分別自87年10月21日、
    同年11月24日、同年12月15日、88年2 月20日起，均至清償
    日止，按年息5%計算之利息；備位聲明依不當得利之法律關
    係，請求被告給付2,000 萬元，及自95年4 月4 日起至清償
    日止，按年息5%計算之利息，均無理由，應予駁回。
八、據上論結，本件原告之訴為無理由，依民事訴訟法第78條，
    判決如主文。
中　　華　　民　　國　　96　　年　　2 　　月　　7 　　日
                  民事第六庭  審判長法　官　謝靜雯
                                    法  官  高增泓
                                    法  官  鄭詠仁
正本係照原本作成。
如不服本判決，應於送達後20日內，向本院提出上訴狀並表明上
訴理由，如於本判決宣示後送達前提起上訴者，應於判決送達後
10日內補提上訴理由書（須附繕本）。
中　　華　　民　　國　　96　　年　　2 　　月　　7 　　日
                                    書記官  王雪招
